【裁判字號】    89,上訴,1698
【裁判日期】    900117
【裁判案由】    偽造文書等
【裁判全文】
台灣高等法院台中分院刑事判決                  八十九年度上訴字第一六九八號
    上  訴  人  台灣台中地方法院檢察署檢察官
    被      告  戊○○
右上訴人因被告偽造文書等案件，不服台灣台中地方法院中華民國八十九年七月二十
八日第一審判決（民國八十八年度訴字第一五三一號；檢察官起訴案號：台灣台中地
方法院檢察署八十八年度偵緝字第三七八號），提起上訴，本院判決如左：
    主      文
上訴駁回。
    理      由
一、公訴意旨略以：被告戊○○與庚○○（由原審審理中）及名為「朱淑芬」、「張
    朝安」（朱、張之年籍均不詳）之人，共同意圖為自己不法之所有，於民國（下
    同）八十七年十一月間，在台中巿某處偽設惠宇財務公司，經由乙○○之介紹，
    向告訴人己○○詐稱可代辦高額低利貸款，惟須先辦理新台幣（下同）四百萬元
    之貸款保險，誘使告訴人同意參加保險，再持偽造之丁○○○○人壽保險股份有
    限公司台灣分公司（下稱喬治亞人壽公司）保險費用收據，要求己○○匯款至被
    告及庚○○之帳戶，己○○因而陷於錯誤，匯入四十三萬五千元至被告之帳戶中
    ，事經己○○向喬治亞人壽公司查詢，始知受騙等語，因認被告涉有刑法第三百
    三十九條第一項之詐欺，及刑法第二百十六條、第二百十條之行使偽造私文書等
    罪嫌。
二、按犯罪事實應依證據認定之，無證據不得推定其犯罪事實，又不能證明被告犯罪
    者，應諭知無罪之判決，刑事訴訟法第一百五十四條、第三百零一條第一項定有
    明文。且認定不利被告之事實，須依積極證據，苟積極證據不足為不利於被告事
    實之認定時，即應為有利被告之認定，最高法院三十年上字第八一六號判例亦著
    有明文。另認定犯罪事實所憑之證據，無論其為直接證據或間接證據，其為訴訟
    上之證明時，均須達於一般之人不至有所懷疑，而得確信其為真實之程度，始得
    據為有罪之認定，倘其證明尚未達到此一程度，而有合理性之懷疑存在時，即無
    從遽為有罪之確信，此觀最高法院七十六年台上字第四九八六號判例意旨，亦足
    明瞭，是刑事訴訟之被告基於刑事訴訟法第一百五十四條所揭櫫證據裁判主義之
    精神，對於不利於己之事證，若已提出合乎生活經驗上之質疑，除非另有足可補
    強起訴事實之積極證據，否則，法院即應本於罪疑唯輕之法則，逕為有利被告之
    認定。
三、公訴人認定被告戊○○涉有前開詐欺及行使偽造私文書之罪嫌，無非係以告訴人
    己○○之指訴，及被告曾於八十七年十一月二日向郵局申請更換印鑑，並未掛失
    存摺及提款卡，且其提款卡自八十七年十一月初後，多次提存，若被告確實遺失
    存摺，豈有任令他人使用之理，而論斷被告與庚○○、「朱淑芬」、「張朝安」
    等人共犯。訊據被告堅決否認涉及公訴人所指稱之犯行，辯稱：告訴人所匯入款
    項之郵局帳戶，乃服役前其母所幫忙開設，同時申請使用提款卡，被告唯恐忘記
    密碼，將載於存摺背面之左下方，八十七年十一月二日，由於原來之存摺已經使
    用完畢，須更換儲金簿，被告因遍尋不著印鑑章，因而前往申請更換，同日適有
    友人林忠強前來表示急須資金週轉，被告禁不起林某一再請託，遂透過庚○○所
    提供之自由時報廣告欄找到地下錢莊借款，在電話中對方表示借款一萬元，月息
    一千元，但要求應交給郵局存摺、提款卡及密碼、身分證及印鑑章，將來被告欲
    還款時，將本息匯入被告之郵局帳戶即可，對方會利用提款卡自行提領，倘提款
    卡無法提領，也可利用存摺及印鑑章領取，待對方領回本息後，即將被告交給之
    相關資料寄回，被告因而於當日午後約一時許，與對方在大智國小前完成交易，
    日後被告雖依約清償本息，但對方並無寄還上開資料，被告因而於八十七年十二
    月十日申請補發身分證，但郵局存摺、印鑑章及提款卡則未作處理，被告根本不
    認識乙○○或「朱淑芬」、「張朝安」等人，絕無涉及前開犯行等語。經查：
    (一)關於告訴人己○○遭詐騙之經過，據其供陳係：八十七年十一月三日告訴人之
      朋友乙○○知其需要資金週轉，而去電表示可代為介紹貸款公司，但需先提供
      身分證資料，俾呂某先交給貸款公司查證信用狀況，告訴人因而於八十七年十
      一月四日傳真身分證予呂某，翌日（即五日）呂某又來電，轉告貸款公司應允
      貸給四百萬元，同時要求告訴人應向喬治亞人壽公司投保四百萬元之貸款保險
      ，先繳保費四十三萬五千元，另給付喬治亞人壽公司之特約醫師庚○○五萬元
      之律師費，呂某同時傳真來被告之郵局帳號，告知與惠宇財務公司之「朱淑芬
      」及「張國安」聯繫，惟告訴人僅曾與「朱淑芬」在電話中接觸過，未曾親見
      「朱淑芬」、「張國安」與被告及庚○○等人，更無與被告及「張國安」通過
電話，告訴人係經「朱淑芬」在電話中告以被告係喬治亞人壽公司之專員，並
      曾接獲一名自稱是庚○○者來電索取律師費，而將款項匯入被告及庚○○之帳
      戶內，其後接獲一紙喬治亞人壽公司之收據（見原審卷第八一－八三頁）。
    (二)又告訴人己○○確有將四十三萬五千元匯入被告之郵局帳戶，而取得偽造之喬
      治亞人壽公司收據一紙等情節，有郵政國內匯款執據影本三紙及該件偽造收據
      附卷可稽八十七年度偵字第二七四號卷第六－九頁）；該收據確經偽造，
      除據喬治亞人壽公司提出告訴外，亦據該公司代理人丙○○陳明（同上偵查卷
      第四、二七頁）。
    (三)證人乙○○於本院八十九年十月十九日訊問時，供稱伊認識一位姓名、住所不
      詳之吳代書，吳代書拿報紙給伊看，伊才知道有該貸款公司，利息很低，伊才
      跟己○○講此事的云云。
    (三)由前開證據資料可知，告訴人己○○既未曾與被告戊○○謀面或有過電話聯繫
      ，完全係聽從乙○○及「朱淑芬」之指示，將款項匯入被告之帳戶內，並透過
      「朱淑芬」之敘述，認定被告戊○○係喬治亞人壽公司之職員。則非有相當積
      極適合之補強證據，即不能輕認被告戊○○為共犯之一。證人乙○○未能供明
      「吳代書」之姓名、住所，固然可疑，惟庚○○、戊○○均表示不認識乙○○
      ，乙○○亦表示不認識劉、陳二人，縱乙○○為共犯之一，亦不表示戊○○即
      為共犯之一。
    (四)而被告戊○○之郵局帳戶雖被作為匯款之用，但其前開所辯，衡諸其智識程度
      ，確實不無可能；且被告若確與「朱淑芬」、「張國安」等人存有共同犯意之
      聯絡，衡諸常情，此等共犯使自己隱身於幕後，不致因身份暴露，致受刑事訴
      追，猶恐不及，應不致明目張膽使用本身之郵局帳戶作為犯罪工具。告訴人己○○身為惠民醫院院長，有喬治亞人壽公司稽核室會辦單影本一紙在卷可稽（
      同上偵查卷第五頁），尚且被該所謂「集團」詐騙得逞，則被告戊○○所供因
      急迫借款而被騙取存摺、印章等物之情節，為何即全然不可能？
四、綜上所述，被告戊○○固有輕微之犯罪嫌疑，惟尚乏積極之證據足以使本院得堅
    定之心證，以認定被告「確」有參與公訴人所指之犯罪。原審為被告無罪之諭知
    ，尚無不合，上訴人仍執陳詞，請求撤銷改判，為無理由，應予駁回。
五、據上論斷，應依刑事訴訟法第三百六十八條，判決如主文。
本案經檢察官甲○○到庭執行職務。
中      華      民      國      九十    年      一      月      十七    日
                                  台灣高等法院台中分院刑事第八庭
                                        審判長法  官  羅  得  村
                                              法  官  古  金  男
                                              法  官  林  輝  煌
右正本證明與原本無異。
如不服本判決，應於判決送達後十日內向本院提出上訴狀，其未敘述理由者，應於提
出上訴狀後十日內向本院補提理由書，並按他造當事人之人數提出繕本。
                                              書記官  吳  宗  玲
中      華      民      國      九十    年      一      月      十八    日


司法院資訊處製作；財團法人民間司法改革基金會備份。
